臺灣高等法院高雄分院民事判決　　　　100年度家上易字第6號
上　訴　人　洪晁暉
法定代理人　洪瑀
上　訴　人　洪儀甄
上　一　人
訴訟代理人　洪瑀
被 上訴 人　肖艷
訴訟代理人　楊雪貞律師
上列當事人間因請求回復繼承權等事件，對於民國100 年4 月29
日臺灣澎湖地方法院99年度家訴字第5 號第一審判決提起上訴，
本院於100 年11月16日辯論終結，判決如下：
    主  文
原判決關於後開遺產分割方法部分及訴訟費用（除確定部分外）
之裁判廢棄。
兩造被繼承人洪溪林所遺如附表一所示之遺產，分割如附表三所
載。
第一、二審訴訟費用（除確定部分外），由上訴人負擔三分之二
、被上訴人負擔三分之一。
    事 實 及 理 由
一、被上訴人主張：伊為大陸地區人士，與被繼承人洪溪林於民
    國92年2 月10日結婚，上訴人則為洪溪林前妻所生子女，嗣
    洪溪林於96年12月9 日死亡，遺有如附表一、二所列財產，
    兩造均為法定繼承人，其中附表二編號2 部分遺產已分割，
    其餘部分遺產尚未分割，應為兩造公同共有。伊已於99年11
    月4 日取得長期居留權，爰訴請就洪溪林遺產准予變價分割
    ，並由兩造就賣得價金各依應繼分比例3 分之1 取得。（至
    被上訴人於原審請求確認其就洪溪林所遺如附表一所示不動
    產之應繼分為3 分之1 及上訴人應塗銷附表一所示不動產之
    繼承登記，將之返還予兩造公同共有部分，經原審判決被上
    訴人勝訴，暨被上訴人於原審請求上訴人連帶給付向澎湖縣
    政府領取洪溪林之遺族撫慰金及向公務人員退休撫卹基金管
    理委員會領取遺族撫慰金其中之65萬1000元本息部分，經原
    審判決被上訴人敗訴，均未據上訴，且被上訴人已就起訴請
    求上訴人應塗銷附表一所示不動產之繼承登記，將之返還予
    兩造公同共有部分撤回起訴，均已確定，茲不予贅列。）
二、上訴人則以：被上訴人未取得中華民國國籍，不得繼承附表
    一所示不動產。又伊不同意附表一部分為變價分割，願以原
    物分割方式按繼承人應繼比例各分得應有部分3 分之1 ，況
    伊支出洪溪林之喪葬費用新台幣（下同）19萬8000元，應予
    扣抵等語，資為抗辯。
三、原審判決兩造因繼承而公同共有附表一所示不動產予以變賣
    ，所得價金其中19萬8000元歸上訴人取得後，餘款按兩造應
    繼分各3 分之1 比例分配之。上訴人就此部分不服，提起上
    訴，其上訴聲明：(一)原判決主文第三項部分廢棄。(二)上開廢
    棄部分，改以原物分割，以分別共有方式依兩造應繼分比例
    即每人各3 分之1 取得被繼承人附表一土地之所有權應有部
    分。被上訴人則答辯聲明：上訴駁回。
四、兩造不爭執事項：
  (一)被繼承人洪溪林於96年12月9 日死亡。
  (二)洪溪林死亡後，遺有如附表一、二所示遺產，且附表一已由
    上訴人辦理繼承登記。
五、兩造爭執事項：本件遺產應如何分割？
  (一)按繼承人有數人時，在分割遺產前，各繼承人對於遺產全部
    為公同共有；繼承人得隨時請求分割遺產，民法第1151條、
    第1164條前段分別定有明文。被上訴人主張其為洪溪林之大
    陸配偶，上訴人為洪溪林之子女，洪溪林於96年12月9 日死
    亡，兩造均為洪溪林之法定繼承人等情，業據被上訴人提出
    戶籍謄本為證（原審卷第7 頁、本院卷第29、32頁），而被
    上訴人於97年1 月2 日已向台灣澎湖地方法院（下稱澎湖地
    院）聲明繼承，且經該院准予備查在案，亦經該院以100 年
    8 月15日以澎院通民信97繼11第07194 號函覆在卷（本院卷
    第39頁），並為上訴人所不爭，應堪採取。又兩造共同繼承
    洪溪林之遺產，惟無法達成協議分割，被上訴人訴請以裁判
    分割，於法有據，自應准許。
  (二)次按民法第1164條所定之遺產分割，係以整個遺產為一體為
    分割，並非以遺產中個別之財產分割為對象，亦即遺產分割
    之目的在廢止遺產全部之公同共有關係，而非旨在消滅個別
    財產之公同共有關係，其分割方法應對全部遺產整體為之，
    是以當事人對分割判決一部聲明不服，提起上訴，其上訴效
    力應及於訴之全部（最高法院95年度台上字第1637號判決要
    旨可參）。是以被上訴人請求分割遺產，應就整個遺產為一
    體分割，不受兩造主張遺產範圍拘束，且上訴人對原判決分
    割方法不服，提起上訴，其上訴效力應及於分割遺產之訴全
    部。再者，洪溪林死亡後，遺有如附表一、二所示遺產，為
    兩造所不爭執，並有財政部台灣省南區國稅局遺產稅免稅證
    明書可稽（原審卷第37頁），而其中附表二編號2 所示54萬
    7378元，已由兩造協議分割而為平均分配，此為兩造所不爭
    （本院卷第28頁），被上訴人於本院同意就附表一、附表二
    編號1 之遺產為分割（本院卷第58頁），是本件自應就此範
    圍為審酌。
  (三)再按98年7 月1 日修正前之兩岸關係條例第67條第1 項原規
    定被繼承人在台灣地區之遺產，由大陸地區人民依法繼承者
    ，其所得財產總額，每人不得逾200 萬元；同條第4 項復規
    定遺產中，有以不動產為標的者，應將大陸地區繼承人之繼
    承權利折算為價額。嗣以大陸配偶基於婚姻關係與台灣配偶
    共營生活，與台灣社會及家庭建立緊密連帶關係，有別於一
    般大陸地區人民。為維護大陸配偶本於婚姻關係之生活及財
    產權益，其繼承權應進一步予以保障，乃於該條增列第5 項
    ，明定大陸配偶繼承，不適用有關總額不得逾200 萬元之限
    制；經許可長期居留之大陸配偶，並得繼承不動產。此項規
    定已於同年月14日施行。惟就修法前已發生之繼承事件，兩
    岸關係條例並無明文規定得溯及既往而適用，揆諸兩岸關係
    條例第67條有關大陸地區人民繼承遺產限制之規定乃民法繼
    承之特別規定，依該條例第1 條後段規定，本條例未規定者
    ，適用其他有關法令之規定，自應依民法繼承編施行法第1
    條後段規定，繼承在修正前開始者，除本施行法有特別規定
    外，不適用修正後之規定，而該施行法就修法前已發生之繼
    承事件所應適用之法律並無特別規定，自不適用修正後兩岸
    關係條例第67條之規定，而應以繼承開始即被繼承人死亡時
    ，定其法律之適用，否則依舊法已處理終結之繼承事件，再
    適用新法重為處理，勢必影響繼承人之既有權益，而有礙於
    法律關係之安定性（最高法院100 年度台上字第125 號裁判
    意旨可參）。本件繼承事實發生於上開規定修正公布之前，
    揆諸前揭說明，自無適用修正後規定之餘地。準此，被上訴
    人繼承洪溪林之遺產，自應依修正前規定，其所得財產總額
    不得逾200 萬元，若以不動產為標的者，應將大陸地區繼承
    人之繼承權利折算為價額。
  (四)復按民法第1151條規定，遺產為全體繼承人公同共有，分割
    遺產係以遺產為一體，整個的為分割，其目的在遺產公同共
    有關係全部廢止，而非個個財產公同共有關係消滅，而民法
    就遺產分割方法未設規定，自應類推適用民法第830 條第2
    項、第824 條第2 項共有物分割之規定。經查，本件上訴人
    以附表一所示遺產乃屬祖產，為懷念被繼承人恩澤，希冀保
    留按應繼分比例各3 分之1 維持共有，尚無變賣之必要等情
    ，雖為被上訴人所不同意。惟上訴人既同意就附表一繼承部
    分原物分割並保持共有關係，且該部分原物分割亦無不適宜
    之處，自應准許。至於被上訴人不得繼承不動產，既如前述
    ，則被上訴人就附表一應繼分比例3 分之1 部分即應變賣分
    割，並繼承該變賣之價額。且被上訴人繼承以200 萬元為限
    ，故扣除附表二編號2 已分得遺產18萬2459元（54萬7378÷
    3 ＝18萬2459，元以下4 捨5 入），其繼承變賣價額應以
    181 萬7541元（200 萬－18萬2459＝181 萬7541）為限，超
    過部分再由上訴人2 人均分。被上訴人雖又以上訴人於原審
    自承不想要附表一之土地，因地政機關通知要罰款，才勉強
    辦理繼承登記，自應同意變價分割，且土地細分後變賣，難
    以土地利用，將影響購買意願等語，惟上訴人於原審又表示
    「原物分割或變價分割我都不同意，因為我認為原告（即被
    上訴人）沒有繼承權」等語（原審卷第81頁），則上訴人之
    真意應係不同意被上訴人請求遺產分割，並非同意變價分割
    ；再以附表一土地應繼分3 分之1 合併變賣面積非小，難認
    影響購買意願，被上訴人並未舉證以實其說，亦無足取，是
    被上訴人上開所述不足採為不利上訴人之認定。
  (五)上訴人又以洪溪林死亡後，其支出喪葬費用19萬8000元，應
    自遺產中扣抵一節，已據提出繳款單、匯款紀錄為證（原審
    卷第68至70頁），兩造亦均同意上開喪葬費自遺產「現金」
    中扣除（本院卷第42頁反面），是自應於附表二編號1 部分
    扣除，不足部分則應於附表二編號2 部分求償。準此，附表
    二編號1 部分經扣除喪葬費後，已無餘款再為遺產分割，應
    屬明確。
六、綜上所述，被上訴人依民法第1164條之規定，請求分割遺產
    ，為有理由，本院審酌上情分割如附表三所示。原審依被上
    訴人之請求就附表一之遺產全部為變價分割，尚有未洽，上
    訴意旨指摘原判決不當，求予廢棄改判，為有理由，爰由本
    院將原判決分割方法廢棄，改判如主文第二項所示。本件事
    證已臻明確，兩造其餘攻擊防禦方法及舉證，核與判決結果
    不生影響，爰不予論述，附此敘明。
據上論結，本件上訴為有理由，依民事訴訟法第450 條、第78條
、第80條之1 、第85條第1 項前段，判決如主文。
中    華    民    國   100    年    11    月    30    日
                            家事法庭
                                審判長法官  蔡明宛
                                法      官  曾錦昌
                                法      官  魏式璧
以上正本證明與原本無異。
本判決不得上訴。
中    華    民    國   100    年    11    月    30    日
                                書  記  官  林佳蓉
附表一：
┌──┬──────────────┬─────┬────┐
│編號│不動產所在地                │面    積  │應有部分│
├──┼──────────────┼─────┼────┤
│1   │澎湖縣白沙鄉○○○段1308地號│284.30㎡  │全      │
├──┼──────────────┼─────┼────┤
│2   │澎湖縣白沙鄉○○○段310地號 │109.85㎡  │1/2     │
├──┼──────────────┼─────┼────┤
│3   │澎湖縣白沙鄉○○○段473地號 │913.28㎡  │1/2     │
├──┼──────────────┼─────┼────┤
│4   │澎湖縣白沙鄉○○○段1166地號│97.06㎡   │1/5     │
├──┼──────────────┼─────┼────┤
│5   │澎湖縣白沙鄉○○○段1167地號│407.49㎡  │1/4     │
└──┴──────────────┴─────┴────┘
附表二：
┌──┬──────────────┬─────┬────┐
│編號│財產名稱                    │數     量 │備   註 │
├──┼──────────────┼─────┼────┤
│1   │第一銀行                    │384元     │兩造協議│
│    │                            │          │不予分割│
├──┼──────────────┼─────┼────┤
│2   │台灣銀行                    │54萬7378元│已分割  │
│    │                            │          │        │
└──┴──────────────┴─────┴────┘
附表三：
(一)洪晁暉、洪儀甄分得附表一不動產應有部分各為：
┌──┬──────────────┬─────┬────┐
│編號│不動產所在地                │面    積  │應有部分│
├──┼──────────────┼─────┼────┤
│1   │澎湖縣白沙鄉○○○段1308地號│284.30㎡  │1/3     │
├──┼──────────────┼─────┼────┤
│2   │澎湖縣白沙鄉○○○段310地號 │109.85㎡  │1/6     │
├──┼──────────────┼─────┼────┤
│3   │澎湖縣白沙鄉○○○段473地號 │913.28㎡  │1/6     │
├──┼──────────────┼─────┼────┤
│4   │澎湖縣白沙鄉○○○段1166地號│97.06㎡   │1/15    │
├──┼──────────────┼─────┼────┤
│5   │澎湖縣白沙鄉○○○段1167地號│407.49㎡  │1/12    │
└──┴──────────────┴─────┴────┘
(二)附表一其餘部分遺產予以變賣，所得價金由肖艷繼承，但以
  181 萬7541元為限，超過部分由洪晁暉、洪儀甄均分。